臺灣新竹地方法院刑事判決　　　　　　　　　　　　　　九十年度訴字第四六六號
　　公　訴　人　臺灣新竹地方法院檢察署檢察官
　　被　　　告　丙○○
　　指定辯護人　本院公設辯護人　林銘宏
　　被　　　告　乙○○
　　選任辯護人　陳偉民律師
右列被告等因貪污治罪條例案件，經檢察官提起公訴（九十年度偵字第三○五○號）
，本院判決如左：
    主  文
丙○○教唆依據法令從事公務之人員，侵占公有財物，累犯，處有期徒刑伍年捌月，
褫奪公權肆年。
乙○○依據法令從事公務之人員，侵占公有財物，處有期徒刑貳年捌月，褫奪公權貳
年。
    事  實
一、丙○○前曾於民國八十四年間因犯藏匿人犯等罪，經本院判處有期徒刑二年六月
    ，於八十五年六月十五日假釋，刑期至八十六年七月二十一日屆滿以已執行論。
    猶不知悔改。緣乙○○自九十年四月二日起擔任新竹縣湖口鄉公所社會課臨時雇
    員，負責協辦新竹縣湖口鄉全民健康保險卡發卡、民眾轉入或轉出全民健康保險
    之業務，係依據法令從事公務之人員，而丙○○為乙○○之男友，其意圖為自己
    不法之所有，於九十年四月二十六日之前某時，在不詳處所，教唆乙○○取出由
    其持有保管中之空白全民健康保險卡十張後交其使用，乙○○乃遵其指示，亦基
    於為丙○○不法所有之意圖，於九十年四月二十六日十五時許，在新竹縣湖口鄉
    社會課辦公室內，自鐵櫃中取出其所持有保管之空白之全民健康保險卡十張（序
    號分別為２８２、２８３、２８４、２８５、２８６、２９９、３００、３０１
    、３０２、３０３號）之公有財物後，隨即於當日下班後，坐上由丙○○所駕駛
    車號Ｚ七—六三四九號之自小客車內時，易持有之意為所有之意，在車內將上揭
    空白之全民健康保險卡十張交予丙○○，並遵丙○○之指示將前揭保險卡放置在
    車內副駕駛座前方置物格內。嗣於同年四月二十七日凌晨二時五十分許，丙○○
    因駕駛上開自小客車在新竹市○○路○段二十二號處與他人發生交通事故，於同
    日凌晨二時五十五分許在新竹市○○路、子昌街口為警追捕到案，自其車內起出
    上揭空白之全民健康保險卡十張後因而查獲，並循線查獲乙○○，且扣得上揭全
    民健康保險卡十張（業已發還）。
二、案經新竹縣警察局竹北分局報請臺灣新竹地方法院檢察署檢察官偵查起訴。
    理  由
一、訊據被告丙○○固對於右揭時間在其所駕駛之前開車內扣得上揭空白全民健康保
    險卡十張等情供承不諱，惟矢口否認有為上揭犯行，辯稱：和乙○○是男女朋友
    ，案發當天載乙○○回家時，一上車，她就將一個東西放在前方擋方玻璃處，因
    為會妨礙駕駛視線，伊就叫她放在副駕駛座前方置物格內，後來她下車時未帶走
    ，當時也不知道那是空白的健保卡，也沒有問她是甚麼東西。又案發當時伊也有
    參加健保，是以之前任職的那家公司名義參加，伊如果有需要，可以去湖口鄉公
    所參加健保，不需叫乙○○拿空白健保卡出來，而且一次拿十張，主管一定會發
    現，不可能知法犯法，叫她做這種事云云。又訊據被告乙○○固對於右揭時地因
    受被告丙○○之教唆，將其所保管之前揭空白全民健康保險卡十張取出，並遵被
    告丙○○之指示，將之放置在被告丙○○所駕駛之前開車中副駕駛座前方置物格
    內等情坦承不諱，惟辯稱：伊只是協辦，不是承辦云云。辯護人另辯稱：被告乙○○僅是協辦全民健康保險卡之發卡業務，並非承辦，與貪污治罪條例第二條須
    受公務機關委託承辦公務之人之構成要件有異。又當時該空白之全民健康保險卡
    是放置在朋友即被告丙○○之車內，被告乙○○應未喪失事實上之支配關係，而
    仍屬於被告乙○○之持有中。而湖口鄉公所當時有試辦新卡發卡到家之服務，因
    被告丙○○無固定工作，致無健保卡可用，所以被告乙○○方於四月二十六日直
    接發空白全民健康保險卡給被告丙○○，亦符合鄉公所外出發卡之便民措施，所
    以被告乙○○實無侵占公物之意等語。經查：
    （一）被告丙○○部分：
    １、被告丙○○於右揭時地教唆和其具有男女朋友關係之被告乙○○取出其所保
        管持有之蓋有湖口鄉公所健保專用章之空白全民健康保險卡十張（序號分別
        為２８２、２８３、２８４、２８５、２８６、２９９、３００、３０１、
        ３０２、３０３）後交付予其使用，被告乙○○即應其要求於上揭時地取出
        前開空白之全民健康保險卡十張後，隨即於當日下午下班後在被告丙○○所
        駕駛之上揭自小客車內，將前開全民健康保險卡十張交予被告丙○○，並受
  其指示而將之放置在車中副駕駛座前方置物格內等情，業據被告乙○○在偵
        訊及本院歷次調查、審理時陳述綦詳，並經證人即查獲警員丁○○於本院調
        查時到庭證述：上揭空白全民健康保險卡確自被告丙○○所駕駛之車號Ｚ七
        —六三四九號自小客車車內起出，當時丙○○說是乙○○給他等情甚詳，及
        證人即湖口鄉公所社會課課長甲○○於警訊時陳述在卷，此外，並有上揭空
        白之全民健康保險卡影本十張及贓物認領保管單一份附卷足稽。而被告乙○○和被告丙○○為男女朋友關係，彼此之間除曾為了被告丙○○已婚身份之
        感情問題吵架外，並無其他糾紛等情，業據被告丙○○自承在卷，再參以證
        人丁○○所證述：當天晚上巡邏時，在建興路的加油站，還發現被告二人在
        一起等語，足見雙方之間並無仇怨，被告乙○○自無挾怨誣指之理。而被告
        丙○○係因和他人發生交通事故此偶然因素因而為警追捕，並因而查獲本案
        等情，業如前述，而發生交通事故並且招來警員查緝等情，又豈是被告乙○○事前所能預知，而會特意將全民健康保險卡放置在被告丙○○之車內，以
        達其誣陷被告丙○○之目的？再者前揭全民健康保險卡係自被告丙○○所駕
        駛自小客車副駕駛座前方置物格內起出，該處並非從外觀明顯可視出其中放
        置何物之處，如被告乙○○真有意藉此構陷被告丙○○，其又豈會遵守被告
        丙○○之指示，而將該保險卡放置在如此不易為人發覺之處？況且，該全民
        健康保險卡係為被告乙○○所任職之新竹縣湖口鄉公所所有之公有財物，是
        以一旦遭人察覺本應在鄉公所社會課辦公室內之空白全民健康保險卡卻流落
        在外，被告乙○○必脫不了干係，其又豈會甘冒自己亦遭刑事責任訴追之大
        不諱，而以此來構陷被告丙○○？是以綜合以上，自應認被告乙○○所為供
        述：是被告丙○○教唆其將全民健康保險卡取出後交給他等語，與事實相符
        而堪採信。
    ２、次查，被告丙○○雖曾辯稱：其有以之前任職那家公司名義參加健保，不需
        叫被告乙○○拿空白之健保卡出來用等語，惟被告丙○○於八十八年六月九
        日至九月三日係由協祥機械工業股份有限公司代為投保，之後於八十八年九
        月三日至八十九年三月二十七日係以第六類被保險人（即無職業地區人口）
        自行投保於新竹縣湖口鄉公所，其後，於八十九年三月二十七日至九十年四
        月六日則再由協祥機械工業股份有限公司以其具員工身份代為投保，於九十
        年四月六日後因離職而退保等情，有中央健康保險局北區分局九十一年一月
        二十一日健保桃承一字第○九一○○○六六七三號函一份及上揭公司寄送之
        全民健康保險第一類保險對象投保（轉入）申報表及退保（轉出）申報表各
        一份在卷足憑，足認被告丙○○於案發當時之九十年四月二十六日並未參加
        健保，是其上揭所辯顯與事實不符，自難憑採。
    ３、又查，被告丙○○復辯稱：當時是被告乙○○自己將一東西放在擋方玻璃處
        ，因影響視線，才要其放在副駕駛座前方置物格內，也不知是甚麼東西云云
        ，然此已為被告乙○○堅決否認，而被告乙○○既在新竹縣湖口鄉公所任職
        ，有正當職業，其自身並無將健保卡自辦公室取出使用之動機，況且，被告
        乙○○當時坐上被告丙○○所駕駛上揭自小客車時有攜帶皮包等情，為被告
        丙○○所不否認，而本案之全民健康保險卡僅有十張，所佔空間不大，重量
        亦不重，如非被告丙○○之前要被告乙○○自辦公室內將之取出，則被告乙○○又豈有在被告丙○○所駕駛之車內，特意將該全民健康保險卡十張自皮
        包中取出之理？且如自辦公室內取出前揭全民健康保險卡真係被告乙○○之
        個人行為，衡情其必定是遮遮掩掩，唯恐遭人發覺，又豈有可能一上被告丙○○所駕駛自小客車後，即將原本放妥在皮包中之前揭全民健康保險卡取出
        ，放在車上擋風玻璃如此明顯之處，之後又遵被告丙○○之指示放置在副駕
        駛座之置物格內，而毫不交代被告丙○○其所放置係全民健康保險卡、自辦
        公室中攜出該全民健康保險卡之源由及要被告丙○○如何配合遮掩以防他人
        發現等情，豈非有違常情？足認被告丙○○所辯，顯與常理不符而無足採信
        。綜合以上，此部分事證明確，被告丙○○教唆被告乙○○為侵占公有財物
        之犯行，應堪認定，應予依法論科。末查，被告丙○○固於警訊時供承：有
        叫被告乙○○竊取健保卡給伊，因朋友小高問伊可不可以拿到健保卡，他有
        暢銷管道，所以才叫乙○○竊取健保卡給伊等語，然其於偵訊時及本院審理
        時已一再堅詞否認曾為如此供述等語在卷，且司法警察訊問犯罪嫌疑人時，
        應全程連續錄音，但有急迫情形且經記明筆錄者不在此限，為刑事訴訟法第
      一百條之一第一項、第一百條之二規定甚明，查證人即為被告丙○○製作警
        訊筆錄之警員戊○○雖於本院調查時證述：當時確有錄音，也一起將錄音帶
        移給竹北分局等語，然新竹縣竹北分局卻未將上揭錄音帶一併移給檢方，現
        今亦無從查知該錄音帶在何處等情，有該局九十一年四月三十日北警刑字第
        二五四九三號函一份附卷足參，本件既查無錄音帶可供佐證，且查無其他積
        極證據資料足資認定被告丙○○上揭對警訊筆錄之辯解為不實，則被告丙○○之警訊筆錄即難採為本件之犯罪證據，惟被告丙○○確有為上揭犯行，其
        認定之積極證據及理由業已陳述如上，是以自難僅以其警訊筆錄不可採，即
        遽為被告丙○○未為上揭犯行之認定，附此敘明。
    （二）被告乙○○部分：
    １、被告乙○○於右揭時地因受被告丙○○之教唆，而將其所持有之如事實欄所
        述之全民健康保險卡十張取出後，受被告丙○○指示，而將該空白之全民健
        康保險卡放置在被告丙○○所駕駛之前揭自小客車中副駕駛座前方置物格內
        等情，業據被告乙○○於歷次偵訊及本院調查、審理時供承不諱，且經證人
        甲○○於偵訊時證述：健保卡是乙○○保管的，大約有八百張，其負責健保
        卡發卡、轉入及轉出業務，無實際督導等語在卷，並有上揭空白之全民健康
        保險卡影本十張在卷可佐，而參被告乙○○既係遵被告丙○○之指示方才如
        此置放，該置放處又係被告丙○○所駕駛之自小客車副駕駛座前方之置物格
        ，且被告丙○○亦未告知乙○○將如何使用上揭保險卡，被告乙○○也未詢
        問，其復未表明仍視被告丙○○之持有為自己持有之狀態等情，足認被告乙○○已易持有為所有之意，並加以處分而交付該保險卡予被告丙○○，而任
        由被告丙○○自由使用，自認其已喪失對該保險卡之事實上支配關係甚明，
        足見被告乙○○確為上揭犯行無訛。
    ２、次按，貪污治罪條例第二條係規定：依據法令從事公務之人員，及其受公務
        機關委託承辦公務之人，犯本條例之罪，依本條例處斷。是以只要是依據法
        令從事公務之人員，犯該條例之罪者，即應依該條例處斷。至於是否為機關
        編制內之人員暨其職稱及計資之方式如何，在所不問，此有最高法院七十六
        年度臺上字第九八一號判例足資參照。是以是否為貪污治罪條例第二條前段
        規範之對象，自應視其是否依據法令而行為，及其所從事者是否為國家之公
        共事務而定。本件被告乙○○雖僅是新竹縣湖口鄉公所社會課之臨時雇員，
        然其既負責隸屬新竹縣湖口鄉公所公務一環之全民健康保險卡之發放、全民
        健康保險之轉入及轉出業務，且依據法令而為之，而全民健康保險卡也在其
        保管持有中等情，為其所不否認，並為證人甲○○證述明確，揆諸前揭判例
        要旨，其確係依據法令從事公務之人員。再者，貪污治罪條例第二條所指受
        公務機關委託承辦公務之人，係謂其所委託承辦者，必為該機關權力範圍內
        之公務，受任人因而享有公務上之職權及權利主體之身分，於其受任之範圍
        內行使行政主體之權力而言。而被告乙○○既係受僱於新竹縣湖口鄉社會課
        擔任臨時雇員，是其個人並非居於可獨立行使公權力之權利主體地位，要與
        其是否受公務機關委託承辦公務之人員無涉。是以被告乙○○及其辯護人復
        辯稱：其僅是協辦，並非承辦，與貪污治罪條例第二條需受公務機關委託承
        辦公務之人之構成要件不符云云，難認可採。
    ３、再查，新竹縣湖口鄉公所於九十年率先辦理新卡發卡到家服務等情，雖為被
        告乙○○之辯護人所提出之由證人甲○○所製作之湖口鄉公所健保卡業務管
        理違失情形案例報告一份中記載在卷，然全民健康保險卡之發放，如為舊卡
        換新卡，民眾必須持身分證明文件及拿舊卡來換。此外，如果民眾沒有工作
        或退伍時符合鄉公所規定，就可以填寫聲請表聲請，但民眾必須提供證明資
        料，民眾如果沒有提出證明資料，不能發卡，而在工作期間，都是在社會課
        辦公室進行，業務上也沒有必要將健保卡攜出辦公室等情，已據被告乙○○
        自承甚明，而被告丙○○於案發當時並未參加健保，亦未申請再度參加健保
        業如前述，被告乙○○復無法提供有他人已辦妥參加健保手續，是以需依規
        定發卡，為便民計，才攜出上揭空白全民健康保險卡之相關證據資料供本院
        核對，況且如真有此情，此全民健康保險卡已屬依法應核發予特定之申請民
        眾之卡片，然視該保險卡中，無論保險對象、身分證號、卡別、發卡日期、
        出生日期及身份註記部分卻均是空白，又如何能據以發卡？且如被告乙○○
        真係為了發卡因而攜出，為何隨及於當日下班後，就將該空白全民健康保險
        卡隨意放置在被告丙○○之車內？足認被告乙○○自辦公室中攜出上揭空白
        全民健康保險卡絕非是因便利民眾之措施而來，被告既非因公務上理由而將
        上開全民健康保險卡攜出，且全民健康保險卡本應以舊換新，或檢具相關證
        據資料，經核符合規定後才核發新卡等情，為被告乙○○所明知，其卻在毫
        不告知他人之情況下，擅自應被告丙○○之要求，將之攜出，並遵被告丙○○之指示放置在其所駕駛之車內副駕駛座前方置物格內，足認其確具侵占公
        有財物之犯意，其所為也已易自己持有為所有並加以處分，且該全民健康保
        險卡也已脫離其支配範圍至明，是以。被告乙○○之辯護人所為上揭辯護意
        見，亦不足採。綜上，此部分事證明確，被告乙○○侵占公有財物之犯行亦
        堪以認定，應依法論科。
二、核被告丙○○唆使被告乙○○為貪污治罪條例第四條第一項第一款之侵占公有財
    物之犯罪行為，係屬教唆犯，應負教唆犯侵占公有財物罪之刑責，依所教唆之罪
    處罰之。又核被告乙○○係擔任新竹縣湖口鄉公所社會課之臨時雇員，負責全民
    健康保險卡之發放、民眾全民健康保險轉入及轉出業務，係依據法令從事公務之
    人員，核其所為，係犯貪污治罪條例第四條第一項第一款之侵占公有財物罪。又
    被告丙○○雖非依據法令從事公務之人員，惟依貪污治罪條例第三條之規定，與
    前條之人員即被告乙○○共犯該條例之罪者，亦依該條例處斷，附此敘明。又查
    貪污治罪條例第八條第二項規定犯第四條至第六條之罪，在偵查中自白，如有所
    得並自行繳交全部所得財物者，減輕其刑；查該條項所定之所得自行繳交之要件
    ，應係指如有所得，且其所得在偵查中自白時尚有可報繳之財物之情形而言；倘
    其犯罪係無所得，或其偵查中自白時其所得均已扣案而無從自動報繳，自不受該
    條項前開所得自動報繳要件之限制；換言之，行為人犯前開之罪倘無所得或其在
    偵查中自白時所得均已扣案而無另有所得可供繳交，其在偵查中之自白仍符合上
    開貪污治罪條例第八條第二項之規定，得予減輕其刑；查本件被告乙○○在偵查
    中自白曾為上揭犯行無誤，有偵訊筆錄在卷足稽，而其犯罪所取得之全民健康保
    險卡十張，業在其案發之時即經扣案，其在偵查中自白之時已無從自動繳交。依
    上開說明，自符合上開減刑之規定，爰依上開規定減輕其刑。又被告丙○○雖於
    經警查獲時，經警訊問前揭全民健康保險卡何來時，答以「新竹縣湖口鄉公所乙○○」等語，固據證人即查獲警員丁○○證述在卷，然被告丙○○之警訊筆錄，
    因其於本院調查時堅詞否認曾為如此供述，加上又無錄音帶足供佐證，是以並不
    可採，業如前述，而被告丙○○於偵訊及本院調查時則均已矢口否認上揭犯行，
    是自難認被告丙○○已於偵查中自白，並因而查獲其他共犯而可依貪污治罪條例
    第八條第二項後段減輕或免除其刑，附此敘明。又被告二人因犯本案所得之不正
    利益僅係全民健康保險卡十張，其不正利益無法以財產計算而以最有利被告等之
    五萬元以下論，且被告丙○○教唆被告乙○○因之所侵占之公有財物僅空白之全
    民健康保險卡十張，被告乙○○又僅係將之自新竹縣湖口鄉公所社會課辦公室鐵
    櫃中取出，再交予被告丙○○，在尚未出售或以其他方法造成危害之前即遭警查
    獲，是渠等之犯罪情節尚屬輕微，爰依貪污治罪條例第十二條第一項規定，被告
    丙○○應減輕其刑，被告乙○○應遞減輕其刑。又被告丙○○前曾於八十四年間
    因犯藏匿人犯等罪，經本院判處有期徒刑二年六月，於八十五年六月十五日假釋
    ，刑期至八十六年七月二十一日屆滿以已執行論，有臺灣新竹地方法院檢察署刑
    案資料查註紀錄表及臺灣高等法院被告全國前案紀錄表各一份在卷足參，其於五
    年以內再犯本件有期徒刑以上之罪，為累犯，應依刑法第四十七條規定加重其刑
    ，並依法先加後減之。爰審酌被告丙○○不思合法途徑取得財物，卻教唆任新竹
    縣湖口鄉公所社會課臨時雇員之被告乙○○侵占其所持有保管之全民健康保險卡
    後交其使用，以圖得不法利益，犯後一再飾詞否認犯行，不知悔悟；及被告乙○○年輕識淺，僅因受男友即被告丙○○之教唆，明知違法，仍將其所持有保管之
    全民健康保險卡交予被告丙○○，使其能圖謀不法利益，惟犯後尚對其所為行為
    供承不諱，知所悔悟，暨本件因在被告丙○○尚未利用上揭全民健康保險卡為不
    法行為前即被警查獲，所生危害尚非嚴重等一切情狀，分別量處如主文所示之刑
    。又被告等所犯貪污治罪條例之罪，既經本院宣告有期徒刑以上之刑，爰依同條
    例第十七條規定，併宣告被告丙○○褫奪公權四年，被告乙○○褫奪公權二年，
    以資懲儆。至上揭全民健康保險卡業已發還新竹縣湖口鄉公所，且被告等在尚未
    藉此取得不法利益之前即遭警查獲，是自無追繳之問題，併此敘明。又被告乙○○之辯護人雖請求依刑法第五十九條酌減其刑等語，然刑法第五十九條之酌量減
    輕其刑，必須犯罪另有特殊之原因與環境等等，在客觀上足以引起一般同情，認
    為即予宣告法定低度刑期尤嫌過重者，始有其適用，有最高法院四十五年臺上字
    第一一六三號判例足資參照。而被告乙○○無前科、年輕識淺、犯後頗有悔意、
    空白全民健康保險卡已經取回及家中生計由其負擔等情狀，均係屬刑法第五十七
    條之事由，而均為法定刑內是否從輕科刑之標準，尚難認係特殊之原因與環境，
    自難據為酌量減輕其刑之理由，亦附此敘明。
據上論斷，應依刑事訴訟法第二百九十九條第一項前段，貪污治罪條例第四條第一項
第一款、第三條、第八條第二項前段、第十二條第一項、第十七條，刑法第十一條前
段、第二十九條第二項、第四十七條、第三十七條第二項，判決如主文。
本案經檢察官劉邦繡到庭執行職務。
中      華      民      國    九十一    年      六      月    二十四    日
                                    臺灣新竹地方法院刑事第二庭
                                            法  官  楊  惠  芬
右正本證明與原本無異。
如不服本判決，應於判決送達後十日內向本院提出上訴狀（應附繕本），上訴於臺灣
高等法院。
      書記官  鄭  敏  郎
中      華      民      國    九十一    年      六      月    二十四    日
附錄本案論罪科刑法條全文：
貪污治罪條例第四條第一項第一款：
有左列行為之一者，處無期徒刑或十年以上有期徒刑，得併科新臺幣一億元以下罰金
：
一、竊取或侵占公用或公有器材、財物者。
